【裁判字號】    88,易,153
【裁判日期】    890830
【裁判案由】    詐欺
【裁判全文】
臺灣臺東地方法院刑事判決                          八十八年度易字第一五三號
    公  訴  人  臺灣台東地方法院檢察署檢察官
    被      告  丙○○
    選任辯護人  吳漢成
右列被告因詐欺案件，經檢察官提起公訴（八十七年度偵字第一００一號），本院判
決如左：
    主  文
丙○○無罪。
    理  由
一、公訴意旨略以：如起訴書所載（如附件）。
二、公訴人認被告丙○○涉有前述犯罪事實，應論以刑法第三百三十九條第一項之詐
    欺取財罪，無非係以被告身為臺灣省自來水公司第十區管理處成功營運所（以下
    簡稱成功營運所）技術士，熟稔申請供水登記之相關程序及費用，明知非經當時
    臺灣省政府建設廳審查合格之水電承裝業者，不得為客戶申請供水登記，竟意圖
    為自己不法之所有，基於概括犯意，連續自民國八十六年五月間起，至同年十二
    月間止，先向未經審查合格，由辛○○所經營之「鴻明水電行」，稱會代尋找經
    審查合格之水電業者借牌申請供水登記，由辛○○實際承作客戶之接水工程，辛○○遂向位於台東縣長濱鄉地區需申請供水之用戶壬○○○等十一戶，每戶收取
    供水申請登記費五千元，及房屋使用執照、客戶印章等，由辛○○先扣除其中佣
    金五百元後，丙○○至鴻明水電行收取辛○○代收之費用總計三萬九千元，及申
    請供水之文件等。丙○○取得該等費用後，遲至八十六年十二月三十一日仍未向
    其所服務之成功營業所辦理申請登記等手續，經申請用戶其一之壬○○○發覺，
    告知辛○○，經辛○○查詢後，始知丙○○仍未辦理相關手續等語。並提出證人
    辛○○與前述用水申請戶壬○○○、丁○○之證詞，並以證人乙○○所述登記費
    用需八千元，認被告向辛○○所稱代為申請之費用四千五百元，顯低於一般合格
    水電承裝業者所收取之費用，不採丙○○所提出：已連絡合格業者公東水電工程
    企業有限公司（下簡稱公東水電公司）行之負責人乙○○，及因事後業務繁忙，
    忘記催促公東水電公司去辦理供水登記等抗辯。因認被告自始即無代為申請用水
    登記，有詐取所收費用之犯意，所為涉有刑法詐欺取財罪嫌。
三、按犯罪事實應依證據認定之，無證據不得推定其犯罪事實；又不能證明被告犯罪
    者，應諭知無罪之判決。刑事訴訟法第一百五十四條、第三百零一條第一項分別
    定有明文。復按告訴人之告訴，係以使被告受刑事訴追為目的，是其陳述是否與
    事實相符，仍應調查其他證據以資審認，最高法院五十二年台上字第一三００號
    判例同此見解，且前述證據法則，於非告訴乃論之罪，提出告訴之被害人，同有
    適用餘地，亦為自明之理。再按刑事訴訟上證明之資料，無論其為直接證據或間
    接證據，均須達於通常一般之人均不致有所懷疑，而得確信其為真實之程度，始
    得據為有罪之認定，若其關於被告是否犯罪之證明未能達此程度，而有合理之懷
    疑存在時，致使無從形成有罪之確信，在刑事訴訟「罪疑唯輕」、「無罪推定」
    原則下，根據「罪證有疑，利於被告」之證據法則，即不得遽為不利被告之認定
    ，最高法院七十六年台上字第四九八六號判例意旨曾強調此一原則，足資參照。
    末按刑法第三百三十九條第一項詐欺罪之成立，以意圖為自己或第三人不法之所
    有，以詐術使人陷於錯誤，而將本人或第三人之物交付，而各該行為及結果間須
    有因果關係為要件，若行為人所用方法，不能認為是詐術，亦不致使人陷於錯誤
    ，則不得遽以該罪相繩，最高法院四十六年台上字第二六０號判例亦同此見解。
四、訊據被告丙○○固不否認前述於辛○○處，收取辛○○代收之登記費用總計三萬
    九千元及辦理登記用之相關文件等事實，惟堅決否認有詐欺之犯意及行為。辯稱
    ：確有連絡合格業者公東水電行（指公東水電公司）負責人乙○○，後因忙於管
    道維修，忘記再連絡公東水電公司去申請登記；另證人辛○○為其親戚，其未曾
    主動找辛○○說要代辦供水登記，是辛○○主動找其幫忙，純粹係幫親戚忙，無
    詐欺之意思等語。查公訴人所訴被告自辛○○處收取代辦登記費用總計三萬九千
    元之事實，除據被告坦承在卷外，並經本院訊據證人辛○○於本院結證在卷，核
    與偵查中所述相符，至三萬九千元之數額，與十一戶需供水用戶，一戶四千五百
    元，總數應為四萬千五百元之數額不符，係因有些用戶尚未向辛○○支付費用之
    故，亦據證人辛○○結證在卷，是被告透過辛○○向用戶收取三萬九千元之事實
    ，堪以認定。又查需水用戶陸續於八十八年五月間起，繳付登記等費用予辛○○
    ，至八十六年十二月三十一日止，均未見辛○○所營之鴻明水電行前來完成供水
    設備等工作，業據證人即被害人壬○○○於調查局證述在卷，及本院於審理中函
    令調查局補足之證人甲○○、曾金財、己○○證述在卷，堪以認定。至公訴人所
    提出之證人丁○○，及本院函令調查局所補訊之證人庚○○、戊○○○等，雖得
    證明係委託辛○○代為申請登記等工作，惟丁○○證稱辛○○尚未向其收取費用
    ，庚○○及丁○○之母戊○○○則係委託丁○○辦理，無法證明其等已支付費用
    ，均有各該證人調查筆錄，分別附偵查卷及本院審理可證。再查被告所收取之三
    萬九千元，已因無法辦妥供水登記，歸還辛○○，並由辛○○含其所扣下之五千
    元，一併歸還或於其他工程中抵扣予支付費用之用戶，業據證人辛○○、甲○○
    、曾金財、己○○等於本院結證在卷。本案爭點厥為被告自辛○○處收取用水戶
    總計三萬九千元，是否施用詐術；及用水戶所以各支付費用五千元，是否係因被
    告施用詐術，使之陷於錯誤，並因而透過辛○○交付予被告。
五、查被告於偵查及本院審理均辯稱，其收取費用後，確有連絡合格業者公東水電行
    負責人乙○○，請其至自來水公司辦理前述用水戶之供水登記，後因業務忙，未
    再連絡，且其純粹係轉介，並無獲取得利之意圖等語。查公東水電公司為依前述
    法令審查合格之水電承裝業者，有被告所提出之月曆一件附偵查卷足證，且公訴
    人對此不加爭執，合先敘明。再查公訴人傳訊證人即公東水電公司負責人乙○○
    結證稱，被告於八十六年五月間，與其以電話連絡說辦理十一件用戶申請用水，
    每件四千五百元，因其認為太便宜而未接受，後來就不了了之等語（參見八十八
    年二月八日偵查訊問筆錄），本院復傳訊同證人結證稱（略以）：被告曾跟我聯
    絡過二次，第一次八十六年五月間，被告是說他有親戚（指辛○○）在長濱要做
    （水電），說他跟人家做一戶四千五百元，問我可以不可以，因我忙，後來沒聯
    絡，．．．第二次用電話聯絡，仍是說四千五百元，但因太忙所以沒再進一步聯
    絡等語；復證稱（略以）：被告並沒說他要得多少錢，他是說四千五百元給我，
    他祇要我合格的牌而已，因工錢、裁料費都是他親戚出的，被告祇是轉介而已，
    這費用我可以接受，因我太忙，而且他又沒續與我聯絡，沒拿資料給我，所以就
    一直沒做等語（均參見本院八十八年七月二十九日訊問筆錄），核與偵查中所述
    大致相符。足見被告收取前述費用後，至少與證人乙○○連絡兩次，欲藉公東水
    電公司合格之水電業者資格，以申請供水登記，內容並談及費用四千五百元、工
    錢等費用由辛○○出等細節，是被告確有連絡合格業者談論辦理申請等事宜，且
    僅居於轉介之地位，被告所辯可採，公訴人認被告自始無代為辦理申請登記之意
    思，尚有誤會。
六、另查公訴人以證人乙○○於偵查中所證稱，一般客戶申請代辦供水登記費用約八
    千元等語，而認被告藉辛○○所代收之登記費用四千五百元（含辛○○所收佣金
    五百元後，為五千元），顯低於一般合格水電承裝業者所收之費用等語。似認被
    告所為因不可能達成申請登記之結果，推論被告並無代為申請之意，而有施用詐
    術之情。惟查本院函詢臺灣省自來水股份有限公司第十區管理處，一般用戶新辦
    申請供水登記等費用數額，經該處於八十八年四月二十九日以台水拾人字第三一
    五一號函一件及該函所附「用戶進水管新裝工程費統一收費標準表」一件所示，
    以基本四公尺裝設費用，含稅後價格自七千四百十元至三十萬七千一百六十五元
    不等，視裝設口徑公釐數大小而定。經本院訊據證人乙○○證稱，一般用戶是二
    十公釐口徑，該表表格費用（二十公釐口徑基本費用含稅後日間七千九百二十元
    、夜間一萬零一百二十六元）不含我們一般幫客戶裝設水管費用，也就是不包含
    在我所收八千元範圍內，八千元是包括工錢、材料費用，借牌費多少我不清楚，
    市場標準也不一致等語（同參見本院八十八年七月二十九日訊問筆錄）；本院另
    訊據證人辛○○稱，我們那邊（指台東縣長濱鄉地區）行情很低，我們也問過台
    東市業者的行情，他們要八千元等語（參見本院八十八年八月十三日訊問筆錄）
    。復查本院另函請臺灣區水管同業公會，查詢一般用戶辦理申請裝接水管供水設
    施之費用數額，經該會台東辦事處八十八年七月二十八日台區水工東辦林字第八
    八０八號函覆本院稱：「一般辦理用戶申請接裝水管供水設施所需費用，依據現
    場或業主與施工者雙方議價為主，視工程難易而定合理價格，並無一定標準」。
    足見一般用水戶申請登記用水等費用，並無一定之標準，且台東市地區之生活水
    平，顯較長濱鄉為高，其用戶所需費用較長濱鄉所需費用為高，亦非不可想像，
    被告所為實已無利可圖，堪可證明。據此更可推知，被告所辯及證人乙○○所證
    稱，因費用談不妥而拖延，被告係轉介之地位等詞，堪可採信，公訴人此處之推
    論，亦有誤會。
七、末查公訴人另以被告任職於臺灣省自來水公司，自當對申請供水登記程序知之甚
    稔，應無延宕半年餘始代為尋合格承裝業者之理等語，同係推論被告自始無代尋
    合格業者之意，而有詐欺犯意之情。惟查被告於八十六年五月間即自辛○○處收
    到本案費用後，即連絡合格業者乙○○，此據證人乙○○於偵查中及本院審理中
    均證述在卷（可參見本判決理由五部分），證人乙○○並證稱，被告與之連絡兩
    次在卷，足見被告並無公訴人所指延宕半年始代尋合格業者之情。另查被告於成
    功營運所擔任技術士，八十六年一月至六月間擔任裝修工作，負責配支管線漏水
    及新裝工程「施工」，八十六年七月至十二月調長濱水母淨水場擔任淨水操作維
    護，並辦理「水費處理及長濱地區供水調配」。有臺灣省自來水股份有限公司第
    十區管理處八十八年四月二十九日台水拾人字第三一五一號函一件在卷足查。是
    被告顯不負責供水登記之業務，當無所謂熟稔之理，此公訴人亦於起訴書「證據
    並所犯法條欄」第二項述及：「被告僅負責管線維修、抄表及收費等工作，並無
    參與申請供水登記之相關業務，本身亦無法辦理新供水登記，其對於用戶申請供
    水登記之業務無相當之影響力」等語符合。又是否辦妥供水登記，須合格業者之
    申請，本案如無合格業者提出申請，被告亦莫可奈何，其因與乙○○就代辦費用
    無法談妥，始拖延半年，自無法依此遽斷被告有詐欺之意圖，公訴人此處推論，
    同有誤會。
八、綜上所述，公訴人所提出之積極證據，均不足以證明被告有何施用詐術之行為，
    是本案被害人即用戶等先前交付費用予被告，後受返還，其間至少所受利息之損
    失，即非因陷於錯誤所致，被告自無詐欺犯行可言。本院並細審公訴人所提出推
    論被告有詐欺犯意之其他情況證據，亦無足認定被告涉有詐欺犯行。此外，本院
    在本案現存證據基礎上，依職權調查其他相關事證，仍查無其他積極之證據，足
    認被告確有公訴人所指犯行，是不能證明被告有罪，依法自應諭知無罪之判決，
    以示審慎。
據上論斷，應依刑事訴訟法第三百零一條第一項，判決如主文。
本件經檢察官江文君到庭執行職務
中    華    民    國      八十九      年      八      月      三十      日
                                  臺灣臺東地方法院刑事庭
                                      法  官  錢  建  榮
右正本證明與原本無異。
如不服本判決，應於判決送達後十日內向本院提出上訴狀。（須附繕本）
「切勿逕送上級法院」
                                      書記官  林  建  成
中    華    民    國      八十九      年      八      月      三十一    日


司法院資訊處製作；財團法人民間司法改革基金會備份。
